【裁判字號】    99,消債抗,42
【裁判日期】    991012
【裁判案由】    聲請裁定免責
【裁判全文】
臺灣屏東地方法院民事裁定            99年度消債抗字第42號
抗  告  人  甲○
上列當事人間因消費者債務清理事件，對民國99年7 月29日本院
99年度消債聲字第47號不免責裁定提起抗告，本院裁定如下：
    主  文
抗告駁回。
抗告程序費用新臺幣壹仟元由抗告人負擔。
    理  由
一、原裁定意旨略以：由債權人提出抗告人刷卡消費資料及消費
    明細顯示，抗告人之消費內容有高單價消費（如佐登妮絲、
    太平洋百貨、大寶鐘錶有限公司），核其內容，金額均非甚
    低，顯已逾一般日常生活之合理花費。又抗告人在經濟拮据
    當時仍以大量現金卡消費借貸依其情形可認已屬浪費，雖抗
    告人每月薪資約新臺幣（下同）40,000元，然而卻以現金卡
    借款方式負債1 佰多萬元，可見抗告人對大量消費或連續性
    借款並無清償能力，非但未量入為出，節約消費，行樸實生
    活，反大量舉債進行奢侈性消費，從事超過其生活必需之支
    出，致債務益發增多而不能清償。足認抗告人確有因浪費行
    為，使其財產顯然減少或負擔過重之債務，而生開始清算之
    原因。為免抗告人濫用清算程序以規避債務，使債權人無端
    受害，自不宜准其免責。
二、抗告意旨以：抗告人於94年因友人邱秀仁需資金做生意，陸
    續向銀行申辦貸款，而為其作保。孰料邱秀仁竟一直用信用
    卡恣意消費且生意失敗無法償債早已不知去向，抗告人只好
    獨自面對銀行債務。此外，抗告人父親高齡67歲，罹患缺血
    性心臟病及充血性心臟衰竭，只能在家休養無法工作；抗告
    人母親也罹患腰椎壓迫性骨折及腰椎退化性脊椎炎，無法外
    出工作。抗告人雖有一個弟弟，卻於95年7 月因車禍造成股
    骨骨折及手指肌腱斷裂，其骨折處一直未癒合而持續領有殘
    障手冊，且目前仍在就學中，故只能由抗告人肩負起扶養雙
    親的責任。又抗告人還需獨立扶養幼子豐浩廷，以抗告人每
    月收入4 萬元要支付一家所有生活費，實在是力有未逮。綜
    上，抗告人負債並非全如銀行所述是奢侈浪費造成，原裁定
    認定有誤，懇請廢棄原裁定，准抗告人免責等語。
三、按「法院為終止或終結清算程序之裁定確定後，除別有規定
    外，應以裁定免除債務人之債務」，消費者債務清理條例第
    132 條定有明文。次按「法院裁定開始清算程序後，債務人
    有薪資、執行業務所得或其他固定收入，而普通債權人之分
    配總額低於債務人聲請清算前二年間，可處分所得扣除自己
    及依法應受其扶養者所必要生活費用之數額者，法院應為不
    免責之裁定。但債務人證明經普通債權人全體同意者，不在
    此限」，同條例第133 條亦有明文。經查：
(一)、抗告人甲○因消費者債務清理事件聲請清算，前經本院以97
    年度消債清字第45號裁定開始清算程序，該清算程序中債權
    人共受償402,309 元，經本院98年度執消債清字第19號裁定
    終結清算程序確定在案，有本院調取上開卷宗核閱無誤。
(二)、抗告人稱其父親張義夫高齡67歲，罹患缺血性心臟病及充血
    性心臟衰竭，母親豐愛玉也罹患腰椎壓迫性骨折及腰椎退化
    性脊椎炎，均無法外出工作。抗告人雖有一個弟弟豐少祖，
    卻於95年7 月因車禍造成股骨骨折及手指肌腱斷裂，而持續
    領有殘障手冊等情，分別有其父張義夫、母豐愛玉、弟豐少
    祖之馬偕紀念醫院台東分院診斷證明書、身心障礙手冊影本
    在卷可稽（本院97年度消債清字第45號卷，第95至97頁、第
    87、89頁），且其等名下均無財產亦無收入、豐少祖尚在就
    學，亦有卷附財政部臺灣省南區國稅局財產歸屬資料清單及
    綜合所得稅各類所得資料清單、低收入戶證明書、豐少祖學
    雜費繳費單為憑（本院97年度消債清字第45號卷，第76至81
    、90至92頁、第88、93頁），故而抗告人主張聲請清算前2
    年獨立支付父母親生活支出，應屬有據。
(三)、抗告人目前任職屏東縣新豐國民小學擔任教師，為有固定薪
    資收入之人，於97年9 月26日聲請清算前2 年所得收入約為
    1,107,736 元【39,562元 ×2 年×（12月＋2 月）＝1,107
    ,736元】，此有抗告人所提清算聲請狀所附財產及收入狀況
    說明書、薪資轉帳存摺影本在卷可憑，而上開期間抗告人遭
    國泰世華商業銀行、合作金庫商業銀行及台灣人壽保險股份
    有限公司聲請強制執行，亦有本院惠民執丙字第96執12927
    號執行命令影本在卷可稽，是抗告人聲請清算前2 年可處分
    所得為894,987 元（1,107,736元- 扣薪212,749 元＝894,9
    87元），堪可認定。又抗告人陳報每月支出36,337元、汽車
    過戶前貸款5 期69,185元、96年房屋拍賣前稅金10,218元，
    並提出房貸轉帳繳款明細、台灣電力公司電費通知及收據、
    房屋租賃契約書、遠傳電信費帳單、屏東縣稅捐稽徵處房屋
    稅、地價稅繳款書、抗告人子豐浩廷學費收據、汽車燃料使
    用費繳納通知書及收據佐證，上開金額亦低於內政部社會司
    公告之98年度臺灣省低收入戶每人每月9,829 元為基準之最
    低生活費計算之39,316元（9,829 ×4人＝39,316）， 據此
    抗告人聲請清算前2 年自己及依法應受其扶養者所必要生活
    費用應為951,491 元（36,337元×24月＋69,1 85 元＋10,2
    18元＝951,491 元），以前開抗告人可處分收入扣除抗告人
    及依法應受其扶養者所必要生活費用之數額（清算價值保障
    原則），並無剩餘，是以抗告人尚無本條例第133 條應為不
    免責裁定之情形。
(四)、基上，抗告人雖有本條例第133 條免責之情形；惟按債務人
    有因浪費、賭博或其他投機行為，致財產顯然減少或負擔過
    重之債務，而生開始清算之原因者，法院應為不免責之裁定
    ；但債務人證明經普通債權人全體同意者，不在此限，消費
    者債務清理條例第134 條第4 款定有明文。申言之，消費者
    依清算程序清理債務，債權人已因之蒙受相當損失，其程序
    之進行應秉持公正與誠信，如債務人於其經濟狀況不佳之情
    形下，猶恣意揮霍、投機，即對於清算之原因有可歸責性，
    自不宜予以免責，爰設本條；惟債務人之普通債權人全體同
    意債務人得免責，基於私法自治原則，法律即無介入保護之
    必要，爰設但書予以除外（本條款立法理由參照）。基此，
    債務人利用信用金融之機會，擴張其經濟活動之範圍，固無
    可厚非，但過度擴充信用而不在意日後履行返還之能力者，
    即屬本條款所稱之投機行為，因此負擔過重之債務，有可歸
    責性，自應不免責，以防止道德風險。又判斷債務人是否過
    度擴充信用而不在意日後履行返還之能力者，須個案斟酌債
    務人之生活、收入、清償狀況及社會一般通念等因素，為綜
    合之考量，不可一概而論。經查，本件依卷附抗告人玉山銀
    行信用卡消費明細顯示，抗告人於97年2 月份單月其中有多
    筆高額刷卡消費為97年2 月26日於信宏國際開發消費4,720
    元、同日於家樂福消費6,613 元、97年2 月27日於東大洋行
    企業有限公司消費5,72 0元、同日於家樂福消費6,093 元、
    3,972 元、3,280 元、1,490 元、97年2 月28日於太平洋百
    貨消費18,684元、3,4 00元、同日於香港商捷時海外貿易有
    限公司消費16,193元、同日於太平洋百貨消費24,900元、總
    額有95,065元，況查上開有4 筆高額消費總計就有84,777元
    ，應非維持基本生活必要支出，顯有奢華浪費之虞，又97年
    3 月17日於大寶鐘錶有限公司消費25,000元，顯然抗告人在
    經濟不佳下，猶恣意消費，生活支出超過個人收入所應支出
    之程度，從而可認抗告人有浪費之情事，抗告人又未能證明
    經普通債權人全體同意免責，依本條第4 款規定，仍應為不
    免責之裁定。
四、綜上所述，原審認抗告人有消費者債務清理條例第134 條第
    4 款事由而裁定不免責，尚無不當。抗告意旨指摘原裁定不
    當，提起抗告並請求本院裁定准予免責，非有理由，應予駁
    回。
五、據上論結，本件抗告為無理由，依消費者債務清理條例第15
    條，民事訴訟法第495 條之1 第1 項、第449 條第1 項、第
    95條、第78條，裁定如主文。
中    華    民    國    99    年    10    月    12    日
              民事第一庭      審判長法  官  孫國禎
                                    法  官  曾吉雄
                                    法  官  胡晏彰
正本係照原本作成。
本裁定不得抗告。
中    華    民    國    99    年    10    月    12    日
                                    書記官  郭松菊

司法院資訊處製作；財團法人民間司法改革基金會備份。
